臺灣屏東地方法院民事判決
110年度重訴字第71號
原      告  屏東縣枋山鄉公所

法定代理人  洪啟能  
訴訟代理人  李春慧  
            黃俊嘉律師
            陳秉宏律師
            黃郁雯律師
被      告  古德思實業股份有限公司

法定代理人  蕭孟晏  

訴訟代理人  廖珮涵律師
上列當事人間請求返還土地等事件，本院於民國111年9月13日言
詞辯論終結，判決如下：
    主  文
一、被告應將坐落屏東縣○○鄉○○段000地號土地如附圖所示編號A
    （廁所、面積118平方公尺）、編號B（圍牆、面積93.49平
    方公尺）、編號C（蓄水池、19.59平方公尺)遷讓並返還原
    告。
二、被告應將坐落屏東縣○○鄉○○段000地號土地如附圖所示編號D
    （特產中心、面積252.84平方公尺）、編號E（甕仔雞、面
    積662.89平方公尺）、編號F（萊爾富、588.38平方公尺)遷
    讓並返還原告。
三、訴訟費用由被告負擔。
四、本判決第一項於原告以新臺幣138,648元為被告供擔保後，
    得假執行。但被告如以新臺幣415,944元為原告預供擔保後
    ，得免為假執行。
五、本判決第二項於原告以新臺幣277,667元為被告供擔保後，
    得假執行。但被告如以新臺幣833,000元為原告預供擔保後
    ，得免為假執行。　
　　    事實及理由
壹、程序事項：
一、原告起訴是否合法：
㈠、被告抗辯：依兩造所訂屏東縣枋山鄉公所莿桐腳濱海遊憩區
    農漁特產推廣中心暨海景餐廳-委託經營契約（下稱系爭委
    託經營契約）第20.1.1條：「甲乙雙方就本契約有關之事項
    發生爭議時，應本於誠信原則，先以協商方式達成協議解決
    之。」、第20.1.2條：「甲乙雙方如無法以協商方式解決，
    雙方均得提送協調委員會決議之。」、第20.2.2條：「雙方
    就關於本契約所載事項、協調契約履行之任何爭議，於提付
    仲裁、提起訴訟或其他救濟程序前應先依本契約約定之程序
    提交協調委員會處理…」、第20.2.4條：「甲乙雙方之爭議
    事項，除雙方另有約定外，經提交協調委員會協調後90日內
    仍無法作成協調決議，或甲乙任一方不同意協調委員會所作
    成之協調決議者，經甲乙雙方同意以仲裁方式，或由其中一
    方依法提起訴訟解決爭議。」（見本院卷一第86頁），因原
    告未將本件爭議提交協調委員會處理，逕行提起訴訟，有起
    訴不備其他要件之情事等語。
㈡、惟查，於本件訴訟以前，原告已一再發函告知被告已違反系
    爭委託經營契約，並限期被告改善（詳下述貳、三、㈢、⒉）
    ，被告則分別以110年2月9日古枋字第110020901號函：「…
    本公司…符合契約規範與精神，本公司不再贅述…貴所如尚有
    疑義，請依…委託經營合約第20.4條（即起訴時管轄法院之
    相關約定）辦理」、110年2月17日古枋字第110021701號函
    ：「…貴所如尚有疑義，請依…委託經營合約第20.4條移請臺
    灣屏東地方法院辦理」等內容回復原告（見本院卷一第431
    至431-2頁）。顯見本件兩造已無透過協調委員會解決爭議
    之可能與實益。何況於本件訴訟以前，被告亦曾以系爭委託
    經營契約之其他爭議，對原告提起履行契約訴訟，經本院以
    109年度重訴字第136號受理，有卷附該案判決可考（見本院
    卷一第435至443頁），且於提起該訴訟以前，被告亦未經由
    合於系爭委託經營契約附件三協調委員會組織章程規範之協
    調委員會協調前開事件糾紛，即逕予提起前開訴訟，可認被
    告自身亦無透過協調委員會解決契約紛爭之意願，是其於原
    告提起本件訴訟時始以此為由主張原告起訴不合法云云，難
    認有理由。
二、按訴狀送達後，原告不得將原訴變更或追加他訴，但擴張或
    減縮應受判決事項之聲明者，不在此限，民事訴訟法第255
    條第1項第3款定有明文。本件原告起訴時，訴之聲明為：「
    一、被告應自坐落於屏東縣○○鄉○○段000地號（下稱793地號
    ）土地（不含停車場）與其上建物面積共計724.9714平方公
    尺及屏東縣○○鄉○○段000地號（下稱790地號）土地遷讓並返
    還予原告。二、願供擔保，請准宣告假執行。」嗣於民國11
    0年12月3日，本院會同屏東縣枋寮地政事務所（下稱枋寮地
    政）測量員到場勘測後，原告於110年4月15日具狀變更訴之
    聲明第一項為：「一、被告應將坐落790地號土地如枋寮地
    政111年2月10日土地複丈成果圖所示之地上物A（面積118平
    方公尺）、B（面積93.49平方公尺）、C（19.59平方公尺)
    遷讓並返還原告。二、被告應將坐落793地號土地如枋寮地
    政111年2月10日土地複丈成果圖所示之地上物D（面積252.8
    4平方公尺）、E（面積662.89平方公尺）、F（588.38平方
    公尺)遷讓並返還原告。」（見本院卷一第347頁）。原告上
    開減縮請求應受判決事項之聲明，核與前揭規定相符，應予
    准許。
貳、實體事項：　　
一、原告主張：
㈠、793、790地號土地為枋山鄉所有，管理者為原告。兩造於105
    年12月6日簽立系爭委託經營契約，委託經營範圍為：「793
    地號土地内(不含停車場），已辦妥建物所有權登記，地上
    建築物（1F)總面積共計724.9714平方公尺(含增建之外推室
    内面積204.12平方公尺）及790地號土地」。亦即在793地號
    土地上之建物有「鄉村甕缸雞」、「農產品展售中心」，在
    790地號土地則是做「露營區」使用。
㈡、然於委託經營期間，被告有下列違反系爭委託經營契約情事
    ：
  ⒈未依系爭委託經營契約第15.6條就鄉村甕缸雞、露營區、農
    產品展售中心投保保險。
  ⒉未經原告事前書面同意及核備，逕將部分空間轉租予訴外人
    萊爾富國際股份有限公司（下稱萊爾富公司），違反系爭委
    託經營契約第8.6.3條規定。
  ⒊被告對於委託經營之海景餐廳，未經原告同意擅自進行整、
    增、興建等行為，違反系爭委託經營契約第7.4.2條規定。
  ⒋被告具有上開違約事由，經原告依系爭委託經營契約第17.4.
    1條發函被告要求限期改善後，仍未見被告改善。原告遂於1
    10年3月24日發函終止系爭委託經營契約，並請被告辦理移
    轉及返還793、790地號土地，惟迄今被告仍未返還。
㈢、綜上，原告已終止系爭委託經營契約，被告迄今仍占用793、
    790地號土地之地上物，為此，爰依民法第767條第1項前段
    、中段規定，提起本件訴訟等語。並聲明如上開更正後之聲
    明所示。
二、被告則以：
㈠、被告有依系爭委託經營契約向訴外人新安東京海上產物保險
    股份有限公司 （下稱新安東京保險公司）辦理投保事宜，
    並請新安東京保險公司根據系爭委託經營契約第15.3.2.2條
    ，提出相應之保險契約，並完成投保及將保單副知原告，原
    告未曾要求被告補正投保事宜，故被告均沿襲前例定期辦理
    續保。另就鄉村甕缸雞商業火災險部分，已將原告補正為被
    保險人；至於露營區實際上僅為一區域，客觀上無產品存在
    ，非屬得以投保產品意外責任險之標的；農產品展售中心部
    分，因締約迄今均未營運，難認合於系爭委託經營契約第15
    .3.2.2條之「營運期間」之要件，故被告未予投保。是以，
    被告業依原告通知為具體改善作為。退步言之，縱認被告具
    有系爭委託經營契約第17.4.1.2條之情形，然原告函文非屬
    合於系爭委託經營契約規定之限期改善通知，則依系爭委託
    經營契約第17.4.1.2條⑴之規定，原告應再次通知限期改善
    未果，始得終止契約。惟原告未再限期通知改善，逕以110
    年3月24日函文終止系爭委託經營契約，自不生合法終止之
    效力。
㈡、又參照系爭委託經營契約第8.6.1條、第8.6.3條、第17.3.1.
    3條等規定，可知系爭委託經營契約針對轉租範圍係屬「部
    分空間」抑或「全部資產」，規範程度有別。從而，被告除
    非有將營運資產全部轉租之情形，始應依系爭委託經營契約
    第17.3.1.3條得原告事前同意，轉租「部分空間」則否，僅
    須事後將轉租契約送交核備即足。且被告與萊爾富公司之租
    賃契約標的為「屏東縣○○鄉○○路○段0000號房屋左側148.98
    坪」（下稱系爭租賃契約），屬系爭委託經營契約第8.6.1
    條出租部分空間之情形，未有將全部資產轉租之情事，依約
    自無事前經原告同意之必要。又系爭租賃契約備註5.已載明
    倘系爭委託經營契約屆期未能續約，租賃契約即提前終止之
    旨，故租賃期間實未超過系爭委託經營契約期間，未違反系
    爭委託經營契約第8.6.3.1條之規定，原告應依約完成核備
    ，難認被告有系爭委託經營契約第17.3.1.3條之違約情事。
㈢、原告於110年1月5日至海景餐廳進行視勘時，於海景餐廳施 
    作之項目係裝修工程，並委由裝潢公司行之，顯無涉及更 
    動海景餐廳建築結構或功能之可能，難認有何原告指稱被告
    對海景餐廳部分進行「拆除」作業之情事。原告據以主張終
    止系爭委託經營契約，自屬無據。綜上，原告提起本訴為無
    理由等語置辯。並聲明：⒈原告之訴及假執行之聲請均駁回
    。⒉如受不利判決，被告願供擔保，請准宣告免為假執行。
三、得心證之理由：
㈠、原告主張793、790地號土地為枋山鄉所有，管理者為原告；
    兩造於105年12月6日簽訂系爭委託經營契約，委託經營範圍
    為：「793地號土地内(不含停車場），已辦妥建物所有權登
    記，地上建築物（1F)總面積共計724.9714平方公尺(含增建
    之外推室内面積204.12平方公尺）及790地號土地」。亦即
    在793地號土地上之建物有「鄉村甕缸雞」、「農產品展售
    中心」，在790地號土地則是做「露營區」使用等節，業據
    原告提出系爭委託經營契約、土地登記謄本、示意圖、現場
    照片（見本院卷一第31至131頁）為證，且為被告所不爭執
    ，此節首堪認定。
㈡、被告未依系爭委託經營契約第15章就鄉村甕缸雞、露營區、
    農產品展售中心投保保險：
  ⒈依系爭委託經營契約第15.2條：「乙方（即被告）依本契約
    約定投保之各類保險，其保險單及批單之副本，應於投保後
    之14日內提送甲方（即原告）…」、15.3.2.2條：「營運期
    間乙方應投保並維持下列保險：⑴財產綜合保險。⑵公共意外
    責任險。⑶雇主意外責任險。⑷地震及颱風險。⑸產品意外責
    任險。」、第15.6條：「乙方投保標的若屬甲方所有或所交
    付，受益人應為甲方，其餘保險之受益人則為乙方。」、第
    15.11.2條：「乙方…未依本契約之規定投保或維持適當之保
    險，除依本契約第17章缺失及違約章之規定處理外，如發生
    事故而受有損害者，由乙方自行負擔。」（見本院卷一第72
    至74頁）。
  ⒉被告投保保險及原告命被告補正經過：
  ⑴被告於109年8月19日以古枋字第1090819001號函檢送予原告
    之保險單副本，僅包含露營區及鄉村甕缸雞之公共意外責任
    保險單、鄉村甕缸雞之商業火災保險單（見本院卷一第139
    至153頁），惟其中鄉村甕缸雞之保險部分未將原告列為被
    保險人或受益人，且未投保雇主意外責任險及產品意外責任
    險；露營區未投保財產綜合保險、雇主意外責任險及產品意
    外責任險；至農產品展售中心則無投保資料。
  ⑵原告於110年2月5日以山鄉公字第11030225300號函要求被告
    將原告列為共同被保險人，並應於文到15日內回復原告（見
    本院卷一第155頁）。
  ⑶原告再於110年3月4日以山鄉公字第11030295000號函要求被
    告依約辦理投保各類保險，並依系爭委託經營契約第15.11.
    2條及第17.4.1條限被告於110年3月20日前依約辦理，並告
    知屆期如未改善將依系爭委託經營契約第17.4.1.2處理（見
    本院卷一第159頁）。
  ⑷嗣被告於110年4月9日以古枋字第110040901號函檢附鄉村甕
    缸雞之公共意外責任保險單（原告為共同被保險人）及物品
    責任保險單、露營區之公共意外責任保險單、露營區及餐廳
    之雇主意外責任保險單（見本院卷一第161至169頁）。惟仍
    未完全符合系爭委託經營契約第15.3.2.2條所要求之保險險
    種暨依第15.6條將原告均列為被保險人或受益人。被告雖稱
    新安東京保險公司並無「財產綜合險」之保單可資投保、露
    營區並無產品故無從投保產品意外責任險等語，惟未能提出
    任何證據以實其說（諸如洽詢保險公司之書面文件），難認
    已盡其依系爭委託經營契約所應負之義務。另被告辯稱農產
    品展售中心並無實際營運故未投保等語，惟此部分業據原告
    提出現場營運狀況照片以為反駁（見本院卷一第373頁），
    是被告所辯，尚屬無據。
  ⒊由上可知，被告並未完全依系爭委託經營契約第15.3.2.2投
    保及維持保險，屬依契約應履行而可歸責於被告未履行者，
    依系爭委託經營契約第17.3.1.1已構成一般違約情事。復經
    原告於110年2月5日、同年3月4日依系爭委託經營契約第17.
    4.1.1條通知被告限期改善，且已載明被告違約之具體事實
    、改善違約之期限、改善後應達到之標準及屆期未完成改善
    之處理，然被告仍未完全按照系爭委託經營契約15.3.2.2條
    投保保險，核屬逾期未改善，原告自得依系爭委託經營契約
    第17.4.1.2.⑶終止契約。
  ⒋後被告於訴訟進行中雖提出將原告並列為被保險人之公共意
    外責任保險單、雇主意外責任保險單、商業火災保險單及產
    品責任保險單（見本院卷一第401至421頁）。惟前開保險契
    約成立或變更日期分別為110年9月13日、111年4月21日、11
    0年10月19日、111年4月21日，顯然已逾改善違約之期限，
    甚至在原告於110年3月24日以山鄉公字第11030361700號函
    （見本院卷第207頁）終止系爭委託經營契約以後始予補正
    ，自不影響原告合法終止系爭委託經營契約之效力。
㈢、被告違反系爭委託經營契約轉租規定，且未經原告同意擅自
    進行整、增、興建等行為：
  ⒈依系爭委託經營契約第8.6.1條：「乙方得將標的部分空間以
    租賃方式供第三人依本契約及相關法令規定合法使用。」、
    第8.6.3條：「乙方與第三人簽訂之租賃契約內容至少應包
    含下列規定，並應於簽約後7日內，將契約影本送交甲方核
    備：⒈存續期間不得超過本契約期限。⒉第三人及乙方與其簽
    訂之租賃契約，應遵守並不得牴觸本契約及相關法令之規定
    。⒊本契約期限屆滿前終止時，租賃契約亦同時終止…⒌第三
    人不得轉讓其權利或轉租…」、第9.1.2條：「本案主體事業
    以農漁特產推廣中心暨海景餐廳營運為主。」、第7.4.2條
    ：「乙方應提出整建、增建或興建之基本設計送甲方同意，
    並依甲方同意之基本設計內容，規劃並執行細部設計，並負
    責細部設計之結果。」（見本院卷一第52、56、58頁）。由
    上開規定可知，原則上被告得將標的部分空間轉租，並於簽
    訂租賃契約後7日內送交原告審核是否符合相關規定；另如
    涉及整、增、興建等行為時須事先得原告同意。
  ⒉被告轉租及整建、增建或興建經過：
  ⑴被告於110年1月4日以古枋字第1100104001號函告知原告正積
    極規劃招募廠商中（見本院卷一第171頁）。
  ⑵原告於110年1月6日以山鄉公字第11030011000號函告知被告
    本案主體事業以農漁特產推廣中心暨海景餐廳營運為主、與
    第三人之租賃契約須符合系爭委託經營契約第8.6.3條規定
    、裝修應提出整建、增建或興建之基本設計送原告同意等節
    （見本院卷一第173頁）。
  ⑶原告於110年1月8日以山鄉公字第11030029700號函告知被告
    因被告對海景餐廳進行拆除作業，已違反系爭委託經營契約
    第7.4.2條規定，請被告立即停工，並於20日內復原（見本
    院卷一第201至205頁）。
  ⑷被告於110年1月15日以古枋字第110011501號函檢送與訴外人
    萊爾富公司之租賃契約、裝修平面圖予原告（見本院卷一第
    175至189頁）。
  ⑸原告於110年1月22日以山鄉公字第11030066400號函告知原告
    已違反系爭委託經營契約第17.3.1.3條、第8.6.3.1條、第7
    .4.1條、第4.2條、第9.1.2條規定，不同意被告出租予訴外
    人萊爾富公司（見本院卷一第191頁）。
  ⑹原告於110年1月26日以山鄉公字第11030092600號函告知被告
    應將非原告委託經營廠商所懸掛之招牌於7日內拆除，逾期
    將以系爭委託經營契約第17.4.1.2條、第17.4.2條論處（見
    本院卷一第193頁）。
  ⑺被告於110年1月28日以古枋字第110012801號函告知原告系爭
    租賃契約符合系爭委託經營契約規定等語（見本院卷一第19
    5頁）。
  ⑻原告於110年2月1日以山鄉公字第11030106600號函告知被告
    已違約，並督促被告依前開函文履行（見本院卷一第197至1
    98頁）。
  ⑼原告於110年2月8日以山鄉公字第11030236200號函告知被告
    將於110年2月9日起計罰違約金，並限期被告於110年3月15
    日前改善並回復原狀（見本院卷一第199頁）。
  ⑽原告於110年3月24日以山鄉公字第11030361700號函告知被告
    因被告違反系爭委託經營契約，原告依系爭委託經營契約第
    17.4.1.2.⑶終止契約（見本院卷一第207頁）。
  ⒊由上述可知，被告將系爭委託經營契約標的部分空間轉租予
    訴外人萊爾富公司，然萊爾富公司屬連鎖便利超商，是否符
    合系爭委託經營契約第9.1.2條所訂應以農漁特產推廣中心
    暨海景餐廳營運為主，已非無疑；再者，觀諸被告與萊爾富
    公司間簽訂之系爭租賃契約（見本院卷一第179至184頁），
    其租賃期間自110年2月1日起至125年1月31日止，其存續期
    間已超過系爭委託經營契約之期限（自105年12月6日起算9
    年11月，即至115年11月間），顯已違反系爭委託經營契約
    第8.6.3條規定。至被告雖稱系爭租賃契約備註5已載明倘系
    爭委託經營契約未能續約，系爭租賃契約即提前終止，因此
    系爭租賃契約期限並未超過系爭委託經營契約云云。惟查，
    系爭租賃契約於效力存續期間內是否提前終止，與其訂約當
    時即約定之契約存續期限實屬二事，於被告與萊爾富公司成
    立系爭租賃契約當時被告即已違反系爭委託經營契約第8.6.
    3條規定，不因系爭租賃契約事後是否提前終止而有異，是
    被告所辯，應屬無據。
  ⒋再者，被告與萊爾富公司間簽訂之系爭租賃契約附件中，有
    被告出具予萊爾富公司之工程同意書及重大工程同意書（見
    本院卷一第187至188頁），同意萊爾富公司鋪設地磚、改建
    壁面、外牆、廁所、樓梯、天花板等工程，實已屬系爭委託
    經營契約第7.4.規定之「整建、增建及興建計畫」，依系爭
    委託經營契約第7.4.2.規定應先提出基本設計送原告同意始
    得執行。至被告辯稱其係委由裝潢公司進行，並無涉及建築
    結構或功能之可能云云，顯與前開卷證不符，難認有理由。
    本件原告既已於110年1月22日、2月1日、2月8日明確表明不
    同意被告進行前開工程，被告仍任由萊爾富公司改建原海景
    餐廳後進駐營運，亦經本院赴現場勘驗屬實，並有現場照片
    存卷可考（見本院卷一第307至318頁），屬被告未經原告事
    前同意，而對計畫營運資產作重大變更，以及擅將計畫營運
    資產為轉讓、出租、設定負擔或其他處分行為，依系爭委託
    經營契約第17.3.1.2條、第17.3.1.3條已構成一般違約情事
    。復經原告屢次通知被告限期改善，然被告仍未改善，原告
    自得依系爭委託經營契約第17.4.1.2.⑶終止契約。  
㈣、準此，被告未依系爭委託經營契約投保保險、違反系爭委託
    經營契約轉租規定，且未經原告同意擅自進行整、增、興建
    等行為，依系爭委託經營契約第17.3.1條屬可歸責予被告之
    違約情事，經原告依第17.4.1.1條限期被告改善仍無效果後
    ，自得依第17.4.1.2.⑶終止契約。
㈤、原告得否請求被告遷讓並返還地上物：
  ⒈按所有人對於無權占有或侵奪其所有物者，得請求返還之。
    對於妨害其所有權者，得請求除去之。民法第767條第1項前
    段、中段定有明文。又所有權物上請求權之相對人，除直接
    占有人外，尚包括間接占有人，如貸與人、出租人等（最高
    法院87年度台上字第946號判決意旨參照）。
  ⒉經查，793、790地號土地上現有如附圖所示編號A（廁所、面
    積118平方公尺）、編號B（圍牆、面積93.49平方公尺）、
    編號C（蓄水池、面積19.59平方公尺）、編號D（特產中心
    、面積252.84平方公尺）、編號E（甕仔雞、面積662.89平
    方公尺）、編號F（萊爾富、面積588.38平方公尺）等地上
    物等節，有勘驗筆錄、現場照片及枋寮地政111年2月10日屏
    枋地二字第11130079500號函附之土地複丈成果圖附卷可佐
    （見本院卷一第307至318、327至329頁），堪認屬實。
  ⒊系爭委託經營契約既經原告合法終止，業如上述，則被告占
    用前開地上物已無合法權源，原告自得依民法第767條第1項
    前段、中段規定請求被告遷讓並返還之。另被告雖已將如附
    圖所示編號F部分出租予訴外人萊爾富公司，惟依民法第941
    條規定，被告亦屬間接占有人，則依前引最高法院判決意旨
    ，被告仍得為民法第767條第1項所有權物上請求權之相對人
    ，附此說明。
四、綜上所述，原告依民法第767條第1項前段、中段規定，請求
    被告應將坐落790地號土地如附圖所示編號A（廁所、面積11
    8平方公尺）、編號B（圍牆、面積93.49平方公尺）、編號C
    （蓄水池、19.59平方公尺)遷讓並返還原告，暨將坐落793
    地號土地如附圖所示編號D（特產中心、面積252.84平方公
    尺）、編號E（甕仔雞、面積662.89平方公尺）、編號F（萊
    爾富、588.38平方公尺)遷讓並返還原告，為有理由，應予
    准許。兩造陳明願供擔保，聲請宣告假執行或免為假執行，
    核均無不合，爰分別酌定相當之擔保金額宣告之。
五、本件事證已臻明確，兩造其餘陳述及攻擊防禦方法核與判決
    結果不生影響，爰不逐一論述，附此敘明。
六、訴訟費用負擔之依據：民事訴訟法第78條。
中　　華　　民　　國　　111 　年　　10 　　月 　11　　日
                  民事第一庭  法　官  林政斌　
正本係照原本作成。
如對判決上訴，須於判決送達後20日內向本院提出上訴狀，其未
表明上訴理由者，應於提出上訴後20日內向本院補提理由書狀（
均須按他造當事人之人數附繕本）。
如委任律師提起上訴者，應一併繳納上訴審裁判費。
中　　華　　民　　國　　111 　年　　10　　月　　11　　日
                              書記官  戴仲敏